【裁判字號】    97,簡上,53
【裁判日期】    980420
【裁判案由】    確認本票債權不存在
【裁判全文】
臺灣基隆地方法院民事判決              97年度簡上字第53號
上  訴  人  乙○○
訴訟代理人  楊思勤律師
被  上訴人  甲○○
訴訟代理人  楊俊雄律師
上列當事人間請求確認本票債權不存在事件，上訴人對於民國97
年11月19日本院基隆簡易庭97年度基簡字第543號判決提起上訴
，本院第二審合議庭於中華民國98年4月6日言詞辯論終結，判決
如下：
    主  文
原判決廢棄。
被上訴人於第一審之訴駁回。
第一、二審訴訟費用由被上訴人負擔。
    事實及理由
一、本件被上訴人於原審起訴主張：兩造於民國（下同）85年12
    月10日結婚，婚後感情融洽，詎自94年年初起，上訴人誤會
    被上訴人與訴外人周志勇外遇，常以不堪入耳字眼羞辱被上
    訴人，被上訴人百般隱忍，上訴人卻仍變本加厲，不得已於
    94年3月間央求被上訴人母親何陳玉枝陪同上訴人就醫，醫
    師診斷後表示上訴人患有嚴重憂鬱症且精神狀況極不穩定，
    家屬應盡量順從配合，以免加重其病情。94年4月20日，上
    訴人又再度懷疑被上訴人與訴外人周志勇有染，並拿出事先
    草擬之「名譽精神賠償切結書草稿」，要求被上訴人逐字照
    抄，以證明被上訴人清白及作為兩造之愛情保證，被上訴人
    為安撫上訴人，避免其病情加重，乃依上訴人要求逐字謄寫
    其所草擬之「名譽精神賠償切結書」（下稱系爭切結書）乙
    份，並簽發面額新臺幣（下同）200萬元，如附表所示之本
    票乙紙（下稱系爭本票）予上訴人，是被上訴人絕非有如系
    爭切結書中所載發生外遇等情。且被上訴人簽發系爭本票及
    切結書同時，上訴人亦親筆書立保證書載明：「乙○○（即
    上訴人）…更愛甲○○（即被上訴人）一生一世，永浴愛河
    ，絕不後悔。不違背諾言，願賠甲○○二元。」等語，足見
    系爭本票及切結書係兩造互為彼此愛情之承諾，系爭本票債
    權應不存在，為此提起本件確認本票債權不存在之訴。
二、上訴人於原審抗辯略以：被上訴人簽立系爭本票及切結書後
    一再表示願意以每月薪水慢慢償還，惟迨至94年12月13日兩
    造離婚之後，仍未償還分文。上訴人因系爭本票之時效即將
    屆滿，迫不得已，乃提出系爭本票聲請准予強制執行，於法
    自屬有據，故被上訴人所謂系爭本票債權不存在，自非事實
    。系爭切結書之草稿雖係上訴人所擬，惟係因被上訴人於94
    年間坦承自93年間與周志勇發生不倫戀情後，以其不知如何
    撰寫切結書為由，要求上訴人依照兩造之合意擬稿，再由被
    上訴人親筆抄寫，自不因其係依上訴人所擬之草稿照寫而失
    其效力。至上訴人於同日書立之保證書，乃被上訴人親筆書
    立上開系爭切結書後，要求上訴人書立，以保證上訴人對被
    上訴人之不倫戀情既往不咎，甚至表示如有違背諾言，願賠
    償被上訴人2元，該2元亦係被上訴人自己之意思，是被上訴
    人請求並無理由等語，並請求駁回被上訴人之訴。
三、本件原審對於被上訴人之請求，判決被上訴人全部勝訴，上
    訴人就前開判決聲明不服，請求駁回被上訴人在原審之訴，
    除引用在原審之陳述外，並補充略以：(一)上訴人因不堪被上
    訴人出軌之打擊，罹患嚴重型憂鬱症及疑似強迫症或強迫型
    人格，並有自殺及殺人傾向，被上訴人簽發系爭本票係在賠
    償上訴人之名譽及精神損害，縱被上訴人係為安撫上訴人情
    緒，惟除非係因受詐欺或脅迫，並依民法第93規定撤銷，自
    應受其意思表示拘束。(二)被上訴人若與訴外人周志勇無不倫
    戀情，則此事關被上訴人名節，被上訴人何致僅為安撫上訴
    人情緒，除簽發系爭本票予上訴人外，又親筆照抄由上訴人
    草擬內容之切結書之理。況被上訴人曾以書信或字條表示對
    上訴人之懺悔及對訴外人周志勇之怨恨，益證被上訴人有外
    遇情事。(三)被上訴人除一再聲稱其簽發系爭本票及切結書係
    在安撫上訴人之情緒外，從未主張上訴人曾表示不向其請求
    票款；況上訴人若曾表示不欲向被上訴人請求，則兩造離婚
    時，被上訴人自應向上訴人索回系爭本票，或於離婚協議書
    記明其事，被上訴人卻捨此未為，足見證人林秋菊於原審證
    稱上訴人稱不會向被上訴人要一毛錢云云，並非事實。
四、被上訴人則聲明請求駁回上訴，除引用與原審判決記載相同
    者外，並補陳：(一)解釋當事人之契約，應以立約當時之真意
    為準，而真意何在，應以過去事實及其他一切證據資料為斷
    定之標準，不能拘泥文字致失真意。本件被上訴人簽立系爭
    切結書之目的為確保兩造婚姻關係之和諧，是簽立系爭切結
    書及本票之真意應係為安撫上訴人之情緒，並且考量上訴人
    之精神狀況，所為之暫時性權宜手段，被上訴人並無承認外
    遇及同意賠償上訴人精神慰撫金之意。(二)依民事訴訟法第
    277 條前段規定，當事人主張有利於己之事實者，就其事實
    有舉證之責任。又本票雖為無因證券，然發票人非不得以自
    己與執票人間所存之抗辯事由對抗執票人，如發票人提出其
    基礎原因關係不存在之對人抗辯，執票人自應就該基礎原因
    關係存在之基礎事實，負舉證責任。系爭本票雖為被上訴人
    所簽發，惟兩造間並無損害賠償或其他法律關係存在是上訴
    人如主張兩造間存有原因關係，自應負舉證之責。上訴人不
    斷空言主張被上訴人與訴外人周志勇有不倫戀情，卻始終無
    法提出具體事證，除非上訴人能證明被上訴人有不倫戀情，
    才能證明前開本票與不倫戀情有因果關係，否則，上訴人主
    張顯不足採。(三)依民法第195條第1項規定，請求精神慰撫金
    的前提要件係被上訴人侵害上訴人之人格法益。惟上訴人始
    終無法提出具體證據證明被上訴人確有系爭切結書所述之外
    遇情節，且亦曾在證人林秋菊向其詢問為何要被上訴人簽立
    系爭本票時，表示不會向被上訴人要一毛錢，顯見此係僅在
    安撫上訴人不安之情緒，上訴人難謂有受任何損害可言。(四)
    上訴人因罹患嚴重型憂鬱症，懷疑被上訴人有外遇，憤而要
    求被上訴人書立愛情保證書及愛情保證票作為雙方相愛之依
    據，被上訴人為使上訴人病情穩定，始遵從醫囑順從上訴人
    之意。惟依社會常情，愛情豈能用金錢及保證書保證，是依
    民法第72條規定，被上訴人簽立系爭切結書及本票之行為有
    背善良風俗，應屬無效，被上訴人自無付款之責。
五、經查，兩造原為夫妻，嗣於94年12月13日離婚，94年4月20
    日兩造婚姻關係存續中，被上訴人簽立系爭切結書表示願賠
    償上訴人因被上訴人外遇而生之名譽及精神損失，並簽發系
    爭本票予上訴人等情，為兩造所不爭執，並有系爭切結書及
    本票附卷可稽，自堪信為真實。
六、本件被上訴人辯稱其係為安撫上訴人之情緒，始逐字抄寫上
    訴人草擬之切結書並於其上簽名，復簽發系爭本票，並無同
    意賠償上訴人精神慰撫金、給付票款之真意云云，惟按表意
    人無欲為其意思表示所拘束之意，而為意思表示者，其意思
    表示，不因之無效；但其情形為相對人所明知者，不在此限
    ；意思表示之內容有錯誤，或表意人若知其事情即不為意思
    表示者，表意人得將其意思表示撤銷之；因被詐欺或被脅迫
    而為意思表示者，表意人得撤銷其意思表示；民法第86條、
    第88條第1項前段、第92條第1項前段分別定有明文。又當事
    人主張有利於己之事實者，就其事實負舉證之責任，民事訴
    訟法第277條前段亦有明定。本件被上訴人主張簽立系爭切
    結書及本票純係為安撫上訴人，惟為上訴人否認，被上訴人
    復未舉證證明其意思表示有何錯誤或受詐欺脅迫之情形，或
    上訴人已明知其無欲為其意思表示所拘束之意而為意思表示
    ，揆諸前揭規定，被上訴人所為負損害賠償責任意思表示及
    發票之意思表示均不因之而無效，被上訴人自應受系爭切結
    書及本票內容拘束。又被上訴人既已於系爭切結書上簽名，
    即足認被上訴人同意系爭切結書內容而願受其拘束，至該切
    結書是否被上訴人本人所擬，則非所問，被上訴人以系爭切
    結書為上訴人草擬為由，主張其無簽立系爭切結書及本票之
    真意云云，亦非可採。況按意思表示之緣由，即表意人在其
    意思形成之過程中，對於就其決定為某特定內容意思表示具
    有重要性之事實，為動機，動機存於內部且十分複雜，非他
    人所得窺知，故除兩造之資格或物之性質有誤，且為交易上
    認為重要者，依民法第88條第2項可視為意思表示內容之錯
    誤，或有詐欺、脅迫而得撤銷之外，訂定契約之動機絕非法
    律行為是否成立之原因，否則法律之安定性及交易之安全即
    無從維護。是被上訴人簽發系爭本票及切結書之動機縱係為
    安撫上訴人，然此不過係被上訴人於意思形成過程中就其決
    定該意思表示之斟酌內容，對於法律行為之效力不生影響。
    至於證人即被上訴人之友人林秋菊雖於原審證稱：「... 在
    簽完本票這件事之後，大約隔了一、二個月在他們離婚之前
    ，被告（即上訴人）又打電話給我... 當時我就順便問被告
    為何要原告簽立本票，被告就回答他並不會跟原告要一毛錢
    。」等語（見原審97年7月9日言詞辯論筆錄），惟查，證人
    林秋菊上開證言縱屬實，亦僅能證明上訴人於被上訴人簽立
    系爭本票後1、2月後表示不欲向被上訴人請求侵權行為損害
    賠償或給付票款，尚難以此即謂上訴人於被上訴人簽立系爭
    本票及切結書時即已知悉被上訴人無受本票及切結書內容拘
    束之意。又按債權人向債務人表示免除其債務之意思者，債
    之關係消滅，民法第343條定有明文，而免除既係處分行為
    ，惟有由債權人向債務人為免除之意思表示，始生免除之效
    力，是縱上訴人對證人稱「不會向被上訴人要一毛錢」，有
    免除被上訴人債務之意，亦不生免除之效力，被上訴人執此
    主張無庸負票據上責任，亦非可採。
七、被上訴人又主張系爭切結書係在保證兩造之愛情，違反公序
    良俗，應屬無效云云，惟按法律行為，有背於公共秩序或善
    良風俗者，無效，民法第72條固定有明文，然民法第72條所
    謂法律行為有背於公共秩序或善良風俗者無效，乃指法律行
    為本身違反國家社會一般利益及道德觀念而言，又法律行為
    是否違反公序良俗，應就法律行為之內容，附隨情況以及當
    事人之動機、目的及其他相關因素客觀地綜合判斷，並應以
    社會上通常合理之人的共同價值確信為判斷基礎。
    觀諸系爭切結書「甲○○... 因民國九十三年間與周志勇發
    生不倫戀情... 造成先生乙○○精神名譽嚴重受損，甲○○
    願意賠償名譽及精神損失200萬元予乙○○先生，絕不違背
    ，如有違背願受法律責任」之記載，係被上訴人承認侵害上
    訴人之名譽權，並表示願意賠償上訴人慰撫金200萬元，其
    目的縱係兩造為維持婚姻關係之和諧，亦與國家社會公共利
    益無關，自難認有何違背公共秩序之情形，而兩造本為夫妻
    ，盡力維繫夫妻感情圓滿乃社會當然之理，系爭切結書內容
    自亦未違反一般道德正義觀念或「善良風俗」，被上訴人上
    開所辯，亦非可採。被上訴人另辯稱其並未與訴外人周志勇
    發生婚外情，系爭本票原因關係不存在云云，證人周志勇雖
    亦於原審言詞辯論期日證稱其與被上訴人僅係同事，並未有
    不倫戀情等語，惟查，被上訴人已於系爭切結書中承認因外
    遇對上訴人負有損害賠償責任，並同意賠償上訴人200萬元
    ，而其不欲受其意思表示拘束之意復非上訴人所明知等情，
    既均如前述，則被上訴人自應依系爭切結書內容負法律上責
    ，至於其是否確與訴外人周志勇間有婚外情乙節，要非所問
    ，被上訴人上開抗辯，自無可採。
八、綜上所述，被上訴人簽立系爭切結書同意賠償上訴人非財產
    上損害賠償200萬元，並簽發系爭本票以為支付，系爭切結
    書又無任何無效或得撤銷之原因，被上訴人主張上訴人執有
    系爭本票無並無原因關係，請求確認系爭本票債權不存在，
    為無理由，應予駁回。原審為上訴人敗訴判決，自有未洽。
    上訴意旨指摘原判決不當，求予廢棄改判，為有理由，自應
    由本院予以廢棄改判如主文第2項所示。
九、據上論結，本件上訴為有理由，依民事訴訟法第436條之1第
    3項、第450條、第78條、第87條，判決如主文。
中    華    民    國    98    年    4     月    20    日
                  民事庭審判長法  官  李媛媛
                              法  官  徐世禎
                              法  官  姚貴美
以上正本係照原本作成。
如對於本判決上訴，須於判決送達後20日內向本院提出上訴，同
時表明上訴理由；如已於本判決宣示後送達前提起上訴者，應於
判決送達後10日內補具上訴理由（均須按他造當事人之人數附繕
本）。
對於簡易訴訟程序之第二審判決，其上訴利益逾一百五十萬元者
，當事人得以其適用法規顯有錯誤為理由，逕向最高法院提起上
訴。
中    華    民    國    98    年    4     月    20    日
                              書記官  詹小瑤
┌──────────────────────────────┐
│97年度簡上字第53號                                          │
├──┬──────┬──────┬─────┬────┬──┤
│編號│發  票  日  │  票面金額  │ 到期日   │本票號碼│備考│
│    │            │  (新台幣)  │          │        │    │
├──┼──────┼──────┼─────┼────┼──┤
│001 │94年4月20日 │2,000,000元 │（未記載）│CH192026│    │
│    │            │            │          │        │    │
└──┴──────┴──────┴─────┴────┴──┘


司法院資訊處製作；財團法人民間司法改革基金會備份。
